【裁判字號】    89,上訴,288
【裁判日期】    890425
【裁判案由】    殺人
【裁判全文】
臺灣高等法院高雄分院刑事判決    八十九年度上訴字第二八八號
    上訴人
    即被告      甲○○
    指定辯護人  本院公設辯護人  孫妙岑
右上訴人因殺人案件，不服臺灣屏東地方法院八十八年度重訴字第一二號，中華民國
八十九年二月二日第一審判決（起訴案號：臺灣屏東地方法院檢察署八十八年度偵字
第六０三二號），提起上訴，本院判決如左：
      主      文
上訴駁回。
      事實及理由
一、本案經本院審理結果，認第一審判決認事用法及量刑均無不當，應予維持，並引
    用第一審判決書記載之事實、證據及理由。
二、被告上訴意旨略以伊無連續殺人故意，是遭被害人等毆打而出於正當防衛之行為
    ，且案發後即送被害人就醫云云；但查蔡乙○○於警訊時供稱：「：：甲○○自
    家中拿著二把刀（一把開山刀，另一把類似開山刀）跑至辦喪事處，看到我，就
    先用右手往脖子方向砍殺，我身體傾向一邊閃開，閃躲不及左臂被殺傷到：：」
    故被告係先殺傷蔡乙○○，嗣再殺害黃成功，其行為有先後之分，原審以連續犯
    論科，自屬正當，而被告行為，並非正當防衛業經原審敘述綦詳，被告徒執陳詞
    ，辯稱正當防衛，係卸責之詞，另被告將黃成功送醫，原審業已斟酌，做為從輕
    量刑之理由，故本案上訴無理由，應予駁回。
據上論斷，應依刑事訴訟法第三百六十八條、第三百七十三條，判決如主文。
本案經檢察官邱榮藏到庭執行職務。
中    華    民    國     八十九     年       四       月     二十五   日
                              臺灣高等法院高雄分院刑事第九庭
                                  審判長法官  江泰章
                                        法官  任森銓
                                        法官  邱永貴
右正本證丙與原本無異。
如不服本判決，應於判決送達後十日內向本院提出上訴狀，其未述理由者並應於提
出上訴狀後十日內向本院補提理由書（應附繕本)。
                                      書記官  黃一秋
中    華    民    國     八十九     年       四       月     二十七   日
                                                                      Ｄ
附件：
臺灣屏東地方法院刑事判決                          八十八年度重訴字第一二號
    公  訴  人  臺灣屏東地方法院檢察署檢察官
    被      告  甲○○  男二十四歲（民國○○○年○○月○日生）
                        住屏東縣枋山鄉○○村○○路七三號
                        在押於臺灣屏東看守所
                        身分證統一編號：Ｔ一二二八五八一號
    選任辯護人  吳澄潔  律  師
右被告因殺人案件，經檢察官提起公訴（八十八年度偵字第六０三二號），本院判決
如左：
    主  文
甲○○連續殺人，處有期徒刑拾陸年，褫奪公權拾年。開山刀、拆信刀各壹把沒收。
    事  實
一、甲○○於民國八十八年八月二十八日十七時四十分許，駕車途經屏東縣枋山鄉○
    ○村○○路四十號前，見蔡乙○○喪父在家辦喪事，因喪家搭棚架阻礙其通行，
    一時氣憤，而與蔡乙○○及在場協辦喪事之黃成功等人發生衝突，甲○○不敵乃
    返家持拆信刀、開山刀各一把欲行報復，返至辦喪事現場，見蔡乙○○坐在現場
    圓桌旁，竟基於殺人之概括犯意，持開山刀逕朝蔡乙○○砍去，幸蔡乙○○閃避
    得法，僅被砍中左手臂（未據驗傷）致未得逞，其間適坐在蔡乙○○旁之黃成功
    見狀立即拿圓製鐵椅上前阻止，甲○○竟承前殺人犯意，除持開山刀砍殺黃成功
    頭、頸部等要害處，復持拆信刀朝黃成功之右上腹部猛刺，致其受有右額部，距
    離頭頂二公分，距離中線三公分，長為五‧六公分、右後頂部距離頭部二公分，
    距離中線一公分長約為四‧三公分；左眉部距離頭部十八公分，距離左中０‧三
    公分，長為一‧五公分；左頦部距離頭頂十八公分，距離左中線０‧五公分為一
    ‧五公分長；左頸部，距離頭頂二二公分，距離左中線一、九公分為二公分長；
    右腹部距離頭頂部五一公分，距離左中線四公分為七‧五公分長；右上背距離頭
    頂三十三公分，為一‧五公分長；右背距離頭頂部三十五公分為一‧六公分長；
    左肘後部距離頭頂部五十六公分為五‧六公分長；左前臂後部距離頭頂部六十五
    公分為四‧九公分長；左手臂部距離頭頂部八十三公分為四‧八公分；左手背部
    距離頭頂部八十三公分為三公分長；右手掌部距離頭頂部八十四公分為四公分長
    ；右手無名指第一指間距離頭頂部九十一公分為二公分長；右手中指第三指間距
    離頭頂部八十六公分長為一‧二公分等十五處刀刺傷害。黃成功最後終因為刀割
    破左頸靜脈，造成左頸部大量出血，併右上腹刀刺傷造成出血性休克，送醫後延
    至同日十九時三十分不治死亡。
二、案經檢察官據報相驗及屏東縣警察局枋寮分局移送台灣屏東地方法院檢察署檢察
    官偵查起訴。
    理  由
一、訊據被告甲○○矢口否認有何殺人之犯意，辯稱：伊本欲持刀返回取車，怕他們
    打伊才持刀壯膽，然因黃成功拿鐵板凳打伊，乃出於防衛，始持刀抵抗，未料竟
    砍中死者頭部，蔡乙○○欲搶下伊之開山刀，始被伊劃傷云云。
二、按刑法上所謂「正當防衛」係指行為人對於現時不法之侵害加以排除言，苟侵害
    已過去或未來之侵害，均難認係現時不法之侵害，行為人如加以排除，尚難主張
    「正當防衛」而可阻卻違法，合先敘丙。
三、本院經查：
（一）被告於警訊供稱：伊持拆信刀及開山刀返回辦喪事地點找黃成功理論。復於偵
      查中供稱：「你當時拿刀找他們理論是不是想砍他們？」答以「是的」（偵卷
      第二十四頁），可見被告再次持刀前往事發地點，非單純為壯膽耳。而被告在
      返家取刀前早與蔡乙○○等人發生衝突，返家後立即持二把刀出來逕朝蔡乙○
      ○砍去，砍中蔡乙○○左臂一刀，死者黃成功當時見蔡乙○○已被殺傷，乃拿
      椅子抵抗被砍而非攻擊被告，砍殺間誤傷在旁勸阻之王張素珍即被告之母等情
      節，分別據目擊證人王詹專定、王南枝、王廖金霞、王金祥、王蔡素貞等人證
      述丙確，上開證人所述情節與被害人蔡乙○○指訴相吻。可證其砍中蔡乙○○
      一刀後，再持刀砍殺持鐵椅防衛之黃成功。
（二）雖被告之右頭頂、右肩、右前臂、左前臂均有紅腫或挫傷，此有法醫之驗傷診
      斷書附卷可按，然被告於偵查中供稱：「：：有二位拉我下車其中一位是死者
      ，我不願下車，他們就追我，；；：，我未下車前因車窗未關，他們二人一人
      打頭部，一人打肩膀，下車後死者拿圓鐵凳打我：：（一剛開始你有砍到一個
      人？）答以「是的砍到蔡乙○○，當時他想搶下我的開山刀」等語。依其所供
      述，其頭部、肩部在車上即被攻擊，下車後復被黃成功以鐵製圓椅攻擊，其第
      一個攻擊之對象是蔡乙○○。參諸證人王南枝於警訊證稱：「甲○○砍殺後被
      伊衝向前搶下開山刀，眾人就搶走他另一把拆信刀」等語，從上各情節及比對
      於被告之驗傷診斷書，其頭部紅腫、肩部擦傷、右肱、右前臂、左前臂挫傷或
      紅腫，別無其他傷痕以觀。足證被告受有該等傷勢，分別為其返家持刀報復之
      前及殺人後被在現場之眾奪刀所成之傷。另被告供承伊先砍傷蔡乙○○，則伊
      第一個攻擊目標應係蔡乙○○（若係黃成功首先持鐵椅攻擊被告，則第一個被
      砍傷者應係黃成功），而蔡乙○○身無長物，不可能徒手攻擊被告。則其再次
      返回案發現場，應係主動攻擊蔡乙○○及黃成功。是其辯稱，返回現場馬上受
      到攻擊，才以刀自衛顯然不實。益見其殺人時被侵害之事實要已不存在。
（三）如上所述，被告為上揭攻擊行為時，侵害業已過去，非有現實侵害之存在，被
      告自不能主張正當防衛減輕或卸免刑責。而黃成功係見蔡乙○○為被告持刀砍
      殺，對於現在不法之侵害，為防衛他人之權利才以椅子還擊，符合正當防衛之
      要件，被告自亦不得對其再主張正防衛。至警製案發現場略圖所描繪第一發生
      地係在靈堂斜對面，與證人王南枝於本院證述第一發生地係在略圖圓桌處似有
      未合，然警員係根據現場目擊者事後供述所製作，而事件發生時衝突激烈，係
      一動態狀態，非一靜止狀態，目擊者每因觀察角度不同或恰巧各自目睹之一幕
      時間不同，所見衝突之地點未盡相同，應可理解。
（四）被告持開山刀砍中蔡乙○○左手臂及持開山刀、拆信刀刺中黃成功致其死亡之
      事實，迭據被告供認不諱，核與被害人蔡乙○○指訴相符。復有現場相片、現
      場圖附卷及開山刀、拆信刀扣案可資佐證，而被害人黃成功主要致命刀刺傷為
      右上腹，其次要致命傷為左頸部刀刺傷造成大量出血，最後因右上腹刀刺傷造
      成出血性休克死亡，分別有臺灣屏東地方法院檢察署相驗屍體證丙書、驗斷書
      、法醫解剖紀錄報告附卷可稽。次按開山刀、拆信刀鋒利異常，對人體有殺傷
      力，被告竟持以戮殺被害人黃成功之頭、頸部、腹部等要害處，使其分別受有
      如上鉅創，又對身無防禦工具之蔡乙○○，以開山刀之利刃將其砍殺，於攻擊
      蔡乙○○後，猶不歇手，復持開山刀、拆信刀砍殺、刺殺黃成功，無視其母之
      勸阻，砍中黃成功部分達十五刀，被害人黃成功右上腹主要致命傷長七‧五公
      分，穿過肝臟，橫隔膜，刺入右肺部分，堪見其用力之猛，殺意甚堅，意在取
      人性命。而被害人黃成功之死亡與被告之砍殺行為間則有相當之因果關係。是
      被告所辯顯係卸責之詞，殊無可取，事證丙確，其犯行堪已認定。
四、核被告所為，係犯刑法第二百七十一條第一項、第二百七十一條第二項之殺人既
    遂、未遂罪，其已著手殺害蔡乙○○不遂者，為未遂犯，其先後二次殺人犯行，
    時間緊接，罪名與構成要件相同，顯係基於概括犯意所為，應依連續犯規定論較
    重之殺人既遂罪處斷，公訴人認被告係一殺害行為，造成一死、一傷，為想像競
    合犯容有誤會。爰審酌被告無不良素行、其殺人之動機係與人衝突後出於報復情
    緒、手段兇殘，然其係服務於郵政機關之公務員，平時表現尚佳，案發後將被害
    人黃成功送醫，並先行給付四十萬元之喪葬費（收據一紙存卷可考），尚非惡之
    至極等一切情狀，量處如主文所示之刑，以示懲儆。並依其犯罪之性質認有褫奪
    公權之必要，併予宣告褫奪公權十年。又扣案之兇刀二把，均係被告所有，據其
    供丙在卷，因係供犯罪所用之物，依法宣告沒收。
據上論斷，應依刑事訴訟法第二百九十九條第一項前段，刑法第二百七十一條第二項
、第一項、第五十六條、第三十七條第二項、第三十八條第一項第二款，判決如主文
。
本案經檢察官吳傑人到庭執行職務。
中      華      民      國      八十九      年      二      月    二    日
                                      臺灣屏東地方法院刑事第一庭
                                          法  官    陳定國
右正本證丙與原本無異。
對於本判決如有不服應於收受送達後十日內向本院提出上訴書狀上訴於台灣高等法院
高雄分院並按他造當事人之人數附具繕本。
                                          書記官   丁廣飛
中      華      民      國      八十九      年      二      月    一    日
附錄本案論罪科刑法條：
刑法第二百七十一條：殺人者，處死刑、無期徒刑或十年以上有期徒刑。


司法院資訊處製作；財團法人民間司法改革基金會備份。
